臺灣高等法院高雄分院刑事判決　　　　 96年度上訴字第514號
上　訴　人
即　被　告　戊○○○
選任辯護人　許再定律師
上列上訴人因偽造有價證券案件，不服臺灣高雄地方法院95年度
訴緝字第61號中華民國96年1 月25日第一審判決（起訴案號：臺
灣高雄地方法院檢察署73年度偵字第5235號），提起上訴，本院
判決如下：
    主  文
原判決撤銷。
戊○○○被訴詐欺取財及行使偽造私文書罪部分均免訴；被訴偽
造有價證券罪部分無罪。
    理  由
一、公訴意旨略以：【下列之公訴意旨，係依據公訴人於原審法
    院審理中所提出之論告書為據（該論告書附於原審卷第125
    頁以下）；而該論告書之犯罪事實與原起訴書有稍微之出入
    ，且該論告書於犯罪事實(三)中，雖另論及戊○○○有侵占許
    萬居會款之罪嫌，但該部分未見於原起訴書中，是經原審法
    官曉諭後，公訴人已於96年1 月11日之原審審理期日中撤回
    （見原審卷第159 頁），合先敘明。】
  (一)戊○○○與陳水能（業經判決無罪及免訴確定在案）為夫妻
    關係、渠等共同經營龍明塑膠企業有限公司（下稱龍明公司
    ）之股東，即共同意圖為自己不法之所有，並基於詐欺取財
    之概括犯意，自民國（下同）68年3 月20日起至72年12月2
    日止，由陳水能擔任會首而招募民間互助會，計有：68年
    3 月20日起會，會金新台幣（下同）5 千元，會員114 人；
    69年3 月20日（農曆）起會，會金1 萬元，會員60人；
    69年11月10日（農曆）起會，會金1 萬元，會員64人；71
    年1 月30日起會，會金1 萬元，會員89人；71年9 月26日
    （農曆）起會，會金1 萬元，會員95人；72年6 月10日起
    會，會金1 萬元，會員97人；72年3 月5 日起會，會金5
    千元，會員121 人；72年12月2 日起會，會金2 萬元，會
    員47人，共計8 組，均每月標會1 次，每月或每三月加標1
    次。戊○○○與陳水能即連續利用向會員收取會款之機會，
    或為如數交付會款，或另以借用名義等詐術，使乙○○等人
    陷於錯誤而交付款項，共計詐得4,733 萬1 千元。
  (二)其中會員庚○○亦先後參加上開編號、、、、、
    、號之互助會各1 會，除其中編號之1 萬元互助會係
    死會外，其餘、、、、、等6 會均為未曾參與
    競標並得標之活會，詎戊○○○竟承上開詐欺取財之概括犯
    意，復基於供行使之用及行使偽造私文書之概括犯意，連續
    於73年初即上開互助會存續期間之某日，在其住處即高雄市
    三民區○○街42巷23弄1 號，未經庚○○同義，冒用其名義
    填寫不詳金額之標單而參與競標。嗣得標後，再先後持偽造
    之『庚○○』印章，蓋用於商業本票上，而偽造簽發庚○○
    為發票人，票號分別為891881、891876號，面額均為1 萬元
    、發票日均為73年3 月20日之本票2 紙，及其餘按活會人數
    簽發未載明發票日，而未完成發票行為之本票395 紙，交付
    予活會會員己○○等人而行使，詐收會款，供己花用。因認
    被告戊○○○就事實(一)所為犯刑法第339 條第1 項之詐欺取
    財罪嫌；就事實(二)所為，係犯刑法第201 條偽造有價證券罪
    、刑法第216 條、第210 條之行使偽造私文書罪嫌及刑法第
    33 9條第1 項詐欺取財罪嫌云云。
二、就被告所涉上開刑法339 條第1 項詐欺取財、刑法第210 條
    、第216 條行使偽造私文書罪嫌部分：
  (一)按案件時效已完成者，應諭知免訴之判決，並得不經言詞辯
    論為之，刑事訴訟法第302條第2 款、第307條定有明文。又
    行為後法律有變更者，適用行為時之法律，但行為後之法律
    有利於行為人者，適用最有利於行為人之法律，為民國95年
    7 月1 日修正施行之刑法第2 條第1 項所明定。查修正後刑
    法第80條第1 項，及修正前刑法第80條第1 項關於追訴權時
    效期間之規定不同，修正後刑法所定時效期間較長，表示行
    為人被追訴之期限較久，自屬對行為人不利，比較結果自以
    修正前刑法第80條較有利於行為人，本件關於追效權時效，
    自應適用修正前刑法第80條之規定。則關於追訴權時效之停
    止進行及其期間、計算，亦應一體適用修正前刑法第83條之
    規定。
  (二)本件被告所涉刑法第339 條第1 項之罪嫌，該罪法定之本刑
    均為5 年以下有期徒刑，拘役或科或併科1 千元以下罰金，
    依上述修正前刑法第80條第1 項第2 款之規定，其追訴權時
    效期間為10年。而被告所涉刑法第216 條、第210 條之罪嫌
    ，該罪法定之本刑為5 年以下有期徒刑，依上述修正前刑法
    第80條第1 項第2 款之規定，其追訴權時效期間亦為10年。
    是以，上開二罪之追訴權時效均為10年。而本件經公訴人於
    73年4 月18日開始偵查，於73年8 月30日提起公訴，於73年
    9 月14日繫屬原審法院，嗣因被告逃匿，經原審法院於76年
    8 月3 日發佈通緝，致審判程序不能開始或繼續，有原審法
    院刑事卷宗、偵查卷宗及通緝書可稽。又依司法院大法官會
    議第138 號解釋及最高法院82年第10次刑事庭會議決議，自
    本件開始偵查日起至通緝之前一日止，追訴權既無不行使之
    情形，自不生時效進行之問題；惟公訴人於73年8 月30日提
    起公訴，於73年9 月14日始繫屬原審法院，此段期間（即14
    日）並無行使追訴權，亦非依法律之規定而使偵查、起訴或
    審判之程序，不能開始或繼續，是自不能依修正前刑法第83
    條第3 項之規定停止追訴權時效之進行，換言之，此段期間
    追訴權時效仍依法進行。又依修正前刑法第83條第3 項之規
    定，本件因通緝致時效停止進行之期間2 年6 月。綜上所述
    ，本件被告最後之犯罪行為時係73年4 月11日，加計公訴人
    行使追訴權之期間（即時效未進行之期間）即3 年3 月15日
    ，及因通緝致時效停止進行之期間2 年6 月，再扣除公訴人
    提起公訴迄繫屬原審法院之期間（即公訴人未行使公訴權，
    追訴權時效依法進行之期間)即14 日，本案之追訴權時效，
    業於89年1 月12日完成（算法：73年4 月11日＋10年＋2 年
    6 月＋3 年3 月15日－14日＝89年1 月12日）。揆諸上揭說
    明，被告所涉刑法339 條第1 項詐欺取財及刑法第210 條、
    第216 條行使偽造私文書罪嫌部分，均應為免訴之判決。
三、就被告所涉偽造有價證券罪嫌部分：
  (一)按犯罪事實應依證據認定之，無證據不得認定犯罪事實，刑
    事訴訟法第154 條第2 項定有明文。又認定犯罪事實所憑之
    證據，雖不以直接證據為限，間接證據亦包括在內；然而無
    論係直接或間接證據，其為訴訟上之證明，須於通常一般之
    人均不致有所懷疑，而得確信其為真實之程度者，始得據為
    有罪之認定，倘其證明尚未達到此一程度，而有合理性之懷
    疑存在時，即難為有罪之認定。再者，告訴人之告訴係以使
    被告受刑事訴追為目的，是其陳述是否與事實相符，仍應調
    查其他證據以資審認，此有最高法院52年台上字第1300號、
    76年度台上字第4986號判例可資參照。
  (二)本件公訴人認被告戊○○○涉有上開偽造有價證券罪嫌，係
    以告訴人庚○○及己○○等人之指訴，並有證人蕭麗美等人
    之證述暨有本票等在卷可稽，為其主要論據。訊據上訴人即
    被告戊○○○（下稱被告）固坦承有自68年3 月20日起至72
    年12月2 日止，先後以陳水能為會首而召集之互助會之事實
    ，惟堅詞否認有何偽造有價證券之犯行，辯稱：伊並無偽造
    庚○○之本票等語。而被告之辯護人則為其辯稱：證人己○○於原審審理時亦坦承其提出之本票還「很新」等語，苟被
    告係於71年間即冒用庚○○名義簽發上開本票予己○○，上
    開本票怎可能於86年間仍然「很新」？且證人己○○既然持
    有上開本票，何以未於檢察官偵查中或一審法官審理時即提
    出本票佐證？反而直到87年1 月21日開庭時才提出供二審法
    院參酌？足見上開本票極有可能係他人事後偽造的等語。
  (三)經查：本件被告被訴偽造有價證券部分，因證人己○○提出
    有關發票人為庚○○之本票計有6 紙，但其中僅票號：8918
    81、891876號2 紙有填載發票日，其餘4 紙則僅有蓋章並無
    發票日之填載。換言之，有填載發票日即完成有效票據行為
    者，始有偽造有價證券罪之適用（按偽造有價證券罪不處罰
    未遂犯）；至於未填載發票日而僅蓋有庚○○印章者，即未
    完成有效票據行為，應屬偽造私文書罪之範疇，但又因偽造
    私文書罪已因追訴時效消滅而另為免訴之判決，已如前述，
    故不再論罪。則本件被告被訴偽造有價證券部分，其爭點即
    在於票號為891881、891876號，面額均為1 萬元，發票日均
    為71年3 月20日之商業本票2 張（下稱系爭本票，該本票影
    本附於本院86年度上訴字第2676號第26頁），是否為被告所
    偽造簽發？茲論述如下：
  (1)告訴人己○○於原審法院86年度訴緝字第195 號陳水能被訴
    偽造有價證券案件86年8 月11日審理中陳述：「我有庚○○
    簽發的本票【庭呈】，也有陳水能交給我的他人名義本票。
    【庭呈】【閱後發還】)。 」、「我繳會款時，戊○○○交
    給我，陳水能也在場，他也交給我過。」等語（見當日訊問
    筆錄）；復於本院86年度上訴字第2676號陳水能被訴偽造有
    價證券案件87年1 月9 日審理中陳述：「庚○○說她全是活
    會，但我手中有庚○○所簽的本票，顯然被告（指陳水能）
    有冒標情形。」、「庚○○蓋印章簽發本票，我有問庚○○
    ，他並沒有標會，但我手中確有庚○○所簽發本票。」等語
    （見當日訊問筆錄）；其又於原審96年1 月11日審理中證稱
    ：「我交會款時，被告（指戊○○○）就給我1 張本票，當
    時庭呈的本票我並沒有在上面另外加工，就是被告給我的原
    樣。」等語（見原審卷第153 頁）。惟查，證人庚○○有參
    與被告所邀集之互助會，固為被告所不否認，但證人庚○○
    有1 會已死會，且曾授權被告開立本票之事實，業據證人庚○○於73年提出告訴之告訴狀自承：伊有1 會為死會等情（
    見73年度偵字第5235號卷之告訴狀），並於本院審理中到院
    證述明確（見本院卷第88、89頁），是證人庚○○並非全是
    活會，並曾授權被告開立本票。從而證人庚○○於陳水能被
    訴偽造有價證券案件及原審審理中證稱：伊全是活會，並未
    授權被告簽發本票云云；及證人己○○證稱：庚○○說全是
    活會乙節，均與事實有所不合。再者，依證人己○○於本院
    前審86年上訴字第2676號87年1 月21日審判期日所提出有關
    發票人為庚○○之本票計有6 紙（含系爭本票2 紙），但其
    中僅系爭2 紙本票有填載發票日，其餘4 紙僅有蓋章並無發
    票日之填載，是被告如有偽造系爭2 紙本票，則為何其餘4
    紙並無相同發票日之記載？又依證人己○○上開所述：伊交
    會款時，被告就給伊壹張本票乙節，則證人己○○所持有之
    庚○○所開立之6 紙本票，應係分別不同時候所取得；申言
    之，其中系爭本票2 紙如為被告所盜簽，則其發票日應不同
    一時間；且依我國民間互助會之運作模式，會首向活會會員
    收取會款時，必須交付得標會員所簽之本票予活會會員，俾
    以擔保活會會員日後得向死會會員取款之權利，而會員亦不
    可能在同一互助會1 次標取2 會，因此會首向活會會員收取
    會款時，交付予活會會員之本票必然僅有1 張，始合常態。
    但本件證人己○○持有之系爭本票卻有2 張，且發票日均同
    一日，是證人己○○聲稱：當時庭呈的本票，伊並無在上面
    另外加工，就是被告給伊之原樣云云，即有疑義。
  (2)又查，自68年3 月20日起至72年12月2 日止，先後以陳水能
    為會首名義而召集之互助會，計有：68年3 月20日起會，
    會金5 千元；69年3 月20日（農曆）起會，會金1 萬元；
    69年11月10日（農曆）起會，會金1 萬元；71年1 月30
    日起會，會金1 萬元；71年9 月26日（農曆）起會，會金
    1 萬元；72年6 月10日起會，會金1 萬元；72年3 月5
    日起會，會金5 千元；72年12月2 日起會，會金2 萬元。
    共計8 組。其中庚○○先後參加上開編號、、、、
    、、號等7 組互助會（其中編號之1 萬元互助會係
    死會）等情，業據證人庚○○於73年提出告訴之告訴狀自承
    甚詳（見73年度偵字第5235號卷），並於本院審理中證述明
    確，且為被告所不否認，是此部分之事實，堪予認定。且依
    一般民間互助會之運作常態，會員標取會款後，即為領取標
    金而所須於得標日簽發與爾後應繳死會次數相同之本票，而
    面額亦與爾後每次應繳之死會錢相同。而觀之本件系爭本票
    之發票日均為71年3 月20日，面額均為1 萬元等情，並依上
    開運作模式推論，系爭本票應係會員標取1 萬元之互助會後
    所簽發，則其參加之互助會，僅有可能係第、、、
    及等5 組互助會；又依系爭本票之發票日為71年3 月20
    日，則該標取之互助會亦應係『20日』開標之互助會，進而
    上開、、、及等5 組互助會，則僅剩第組符合
    。換言之，應係有參加第組之互助會者，始有可能遭冒標
    而盜簽系爭2 紙本票，但如前所述，證人庚○○恰巧並未參
    加該第組，則被告亦應不可能以庚○○名義冒標該互助會
    ，進而亦不可能以庚○○偽造發票日為71年3 月20之系爭本
    票，更遑論行使交付予其他活會會員。
  (3)綜上，本件證人己○○所持有之系爭2 紙本票上之發票日記
    載及發票人庚○○之印章，並無積極證據以證明係被告所填
    載或盜蓋，則依上開說明，被告被訴偽造有價證券部分即無
    由成立。至於公訴人所另提出之其他證人蕭美麗、曾甲○○
    、丁○、丙○○○等人（庚○○及己○○除外）之證述（以
    公訴人於原審法院所提出之論告書記載為準），因均與上開
    被告被訴偽造有價證券部分無關，是本院不再予論述之。
  (四)綜上所述，被告上開所辯，應屬可採，從而公訴人所持之上
    開論據，均無法採為認定被告犯罪之證據；此外，復查無其
    他積極證據足資證明被告有何偽造有證券部分之犯行，被告
    被訴偽造有價證券部分罪自屬不能證明。
四、原審未詳為推求，就被告被訴偽造有價證券部分遽為論罪科
    刑之判決，即有未洽。被告就此部分聲明上訴，指摘原判決
    此部分不當，為有理由，應由本院將原判決此部分撤銷改判
    ，並就該就部分為被告無罪之判決。
五、本件被告雖僅被訴偽造有價證券部分提起上訴，但基於公訴
    人以一罪論告之審判不可分關係，未聲明上訴部分（即被訴
    詐欺取財及行使偽造私文書罪經原審認應不另為免訴部分）
    ，亦應視為全部上訴。又被告被訴偽造有價證券部分既經本
    院改判無罪，則與其餘被訴詐欺取財及行使偽造私文書罪部
    分，應無由成立牽連犯之裁判上一罪關係，故原審以詐欺取
    財、行使偽造私文書等罪與偽造有價證券罪有裁判上之一罪
    ，而不另為免訴之諭知，亦有違誤。原判決既有上揭之瑕疵
    ，應由本院將原判決撤銷，並改判如主文第2 項所示。
據上論結，應依刑事訴訟法第369條第1項前段、第364條、第301
第1項、第302條第2 款，判決如主文。
本案經檢察官陳國全到庭執行職務。
中　　華　　民　　國　　96　　年　　6 　　月　　28　　日
                  刑事第四庭    審判長法  官  蕭權閔
                                      法  官  林水城
                                      法  官  吳進寶
以上正本證明與原本無異。
如不服本判決應於收受本判決後10日內向本院提出上訴書狀，其
未敘述上訴理由者，並得於提起上訴後10日內向本院補提理由書
狀（均須按他造當事人之人數附繕本）「切勿逕送上級法院」。
中　　華　　民　　國　　96　　年　　6 　　月　　28　　日
　　　　　　　　　　　　　　　　　　　書記官  林佳蓉
